---
title: "Analisis Regresi Lanjutan: Transformasi Respon Box-Cox & Pemodelan Random Forest"
subtitle: "Studi Kasus Prediksi Konsumsi Energi Peralatan Rumah Tangga (UCI Appliances Energy Prediction)"
author: "Vinka - Intania"
date: "`r Sys.Date()`"
output:
  html_document:
    theme: flatly
    toc: true
    toc_depth: 3
    toc_float:
      collapsed: false
      smooth_scroll: true
    number_sections: true
    code_folding: show
    highlight: tango
    df_print: paged
---

```{r setup, include=FALSE}
knitr::opts_chunk$set(
  echo = TRUE,
  warning = FALSE,
  message = FALSE,
  fig.width = 9,
  fig.height = 5.5,
  fig.align = "center"
)
```

# Pendahuluan

Dokumen R Markdown ini mereplikasi seluruh pipeline terpadu dari script `sintaks_full_eda_rfe_rf_boxcox.R`. Analisis ini berfokus pada **perbandingan pemodelan regresi parametrik (Baseline OLS dan Box-Cox OLS)** dengan **metode ensemble machine learning non-parametrik (Random Forest)** pada data konsumsi energi peralatan rumah tangga (*Appliances*).

Secara khusus, kajian ini menginvestigasi:
1. Pelanggaran asumsi klasik regresi linier (terutama heteroskedastisitas dan skewness respon yang berat).
2. Efektivitas **Transformasi Respon Box-Cox** ($\lambda = -0.53$) dalam menstabilkan variansi dan meningkatkan normalitas residual.
3. Mengapa nilai $R^2$ skala transformasi ($Z$) berbeda secara konsep dengan $R^2$ skala fisik Watt-hour ($\text{Wh}$) pasca-inversi.
4. Keunggulan **Random Forest** saat dilatih pada respon Box-Cox dalam memangkas tingkat galat relatif (MAPE).

---

# Persiapan Lingkungan & Pemuatan Data

## Memuat Library R

```{r libraries}
library(tidyverse)
library(lubridate)
library(MASS)          # Transformasi Box-Cox MLE
library(car)           # Diagnostik multikolinearitas (VIF)
library(lmtest)        # Uji Breusch-Pagan
library(randomForest)  # Ensemble Random Forest
library(caret)         # Stratified partition & RFE
library(broom)         # Tidy model output
library(moments)       # Skewness dan kurtosis
library(tseries)       # Jarque-Bera test normalitas
```

## Pemuatan Dataset & Rekayasa Fitur Waktu

Dataset yang digunakan berasal dari UCI Machine Learning Repository (*Appliances Energy Prediction*, $n = 19.735$ observasi dengan interval 10 menit).

```{r load_data}
# Lokasi dataset lokal atau otomatis unduh dari repositori UCI resmi
data_candidates <- c(
  "energydata_complete.csv",
  file.path("data", "energydata_complete.csv"),
  "https://archive.ics.uci.edu/ml/machine-learning-databases/00374/energydata_complete.csv"
)
data_path <- data_candidates[file.exists(data_candidates)][1]
if (is.na(data_path)) data_path <- data_candidates[3]

# Pemuatan data
energy_df <- read.csv(data_path, stringsAsFactors = FALSE)
energy_df$date <- ymd_hms(energy_df$date)

# Urutkan kronologis
energy_df <- energy_df %>% arrange(date)

# Rekayasa fitur waktu: NSM (Number of Seconds from Midnight), hour, dan day of week
energy_df$NSM <- hour(energy_df$date) * 3600 + minute(energy_df$date) * 60 + second(energy_df$date)
energy_df$hour <- hour(energy_df$date)
energy_df$day_of_week <- wday(energy_df$date, label = TRUE, abbr = TRUE)

# 26 Kandidat Prediktor
predictors_candidate <- c(
  "NSM", "lights",
  paste0("T", 1:9),
  paste0("RH_", 1:9),
  "T_out", "Press_mm_hg", "RH_out",
  "Windspeed", "Visibility", "Tdewpoint"
)

glimpse(energy_df[, c("date", "Appliances", "NSM", "hour", "T1", "RH_1")])
```

---

# Stratified Split (Jam & Kategori Beban)

Untuk menghindari pergeseran kovariat (*covariate shift*) serta memastikan beban puncak (*peak load outliers*) terdistribusi secara seimbang pada data latih dan data uji, dilakukan pembagian 75:25 dengan strata gabungan `hour` $\times$ `load_strata`.

```{r stratified_split}
# Pembentukan 3 strata beban berdasarkan kuartil beban Appliances
energy_df$load_strata <- cut(
  energy_df$Appliances, 
  breaks = c(-Inf, 60, 200, Inf), 
  labels = c("Standby", "Normal", "Peak")
)
energy_df$combined_strata <- paste(energy_df$hour, energy_df$load_strata, sep = "_")

set.seed(123)
train_idx <- caret::createDataPartition(energy_df$combined_strata, p = 0.75, list = FALSE)
train_data <- energy_df[train_idx, ]
test_data  <- energy_df[-train_idx, ]

cat(sprintf("Training Set: %d observasi (%.2f%%)\nTesting Set : %d observasi (%.2f%%)\n",
            nrow(train_data), nrow(train_data)/nrow(energy_df)*100,
            nrow(test_data), nrow(test_data)/nrow(energy_df)*100))
```

---

# Exploratory Data Analysis (EDA)

Distribusi konsumsi daya listrik peralatan (`Appliances`) memiliki sifat kemiringan kanan yang sangat ekstrem (*heavily right-skewed*).

```{r eda_target}
skew_asli <- moments::skewness(train_data$Appliances)
kurt_asli <- moments::kurtosis(train_data$Appliances)

cat(sprintf("Mean Appliances  : %.2f Wh\nMedian Appliances: %.2f Wh\nSD Appliances    : %.2f Wh\n",
            mean(train_data$Appliances), median(train_data$Appliances), sd(train_data$Appliances)))
cat(sprintf("Skewness Asli    : %.2f (Sangat menceng ke kanan)\nKurtosis Asli    : %.2f (Leptokurtik hebat)\n", 
            skew_asli, kurt_asli))

# Plot Distribusi Asli
ggplot(train_data, aes(x = Appliances)) +
  geom_histogram(bins = 50, fill = "royalblue", color = "white", alpha = 0.8) +
  theme_minimal() +
  labs(title = "Distribusi Konsumsi Energi Asli (Appliances Wh)",
       subtitle = paste0("Skewness = ", round(skew_asli, 2), " | Kurtosis = ", round(kurt_asli, 2)),
       x = "Appliances (Watt-hour)", y = "Frekuensi")
```

---

# Seleksi Fitur via Recursive Feature Elimination (RFE)

Seleksi fitur dilakukan menggunakan 5-Fold Cross-Validation terstrata pada data latih dengan fungsi model linier (`lmFuncs`).

```{r rfe_selection}
ctrl_rfe <- rfeControl(
  functions = lmFuncs,
  method = "cv",
  number = 5,
  verbose = FALSE
)

rfe_sizes <- c(5, 8, 10, 13, 16, 20, 26)

set.seed(123)
rfe_result <- rfe(
  x = train_data[, predictors_candidate],
  y = train_data$Appliances,
  sizes = rfe_sizes,
  rfeControl = ctrl_rfe
)

predictors_final <- predictors(rfe_result)
cat("Jumlah prediktor optimal:", length(predictors_final), "fitur\n")
print(predictors_final)

# Plot Profil RMSE Cross-Validation RFE
plot(rfe_result, type = c("g", "o"), main = "Profil CV RMSE vs Jumlah Prediktor (RFE)")
```

---

# Pemodelan Baseline OLS (Skala Asli) & Uji Asumsi

Estimasi kuadrat terkecil biasa (*Ordinary Least Squares*) pada skala asli watt-hour ($\text{Wh}$) dengan seluruh prediktor terpilih.

```{r baseline_ols}
formula_final <- as.formula(paste("Appliances ~", paste(predictors_final, collapse = "+")))
fit_base <- lm(formula_final, data = train_data)
summary_base <- summary(fit_base)

cat(sprintf("Baseline OLS -> R-squared Data Latih = %.4f | Adj R-squared = %.4f\n", 
            summary_base$r.squared, summary_base$adj.r.squared))

# Uji Heteroskedastisitas Breusch-Pagan
bp_base <- bptest(fit_base)
cat(sprintf("Breusch-Pagan Test: BP = %.2f, p-value = %s\n", 
            bp_base$statistic, format.pval(bp_base$p.value)))

# Prediksi pada Testing Set
pred_base_test <- predict(fit_base, newdata = test_data)
rmse_base <- sqrt(mean((test_data$Appliances - pred_base_test)^2))
mae_base  <- mean(abs(test_data$Appliances - pred_base_test))
r2_base   <- 1 - sum((test_data$Appliances - pred_base_test)^2) / sum((test_data$Appliances - mean(test_data$Appliances))^2)
mape_base <- mean(abs((test_data$Appliances - pred_base_test) / test_data$Appliances)) * 100

cat(sprintf("Test RMSE: %.2f Wh | Test MAE: %.2f Wh | Test R2: %.4f | Test MAPE: %.2f%%\n",
            rmse_base, mae_base, r2_base, mape_base))
```

### Tabel Koefisien Regresi ($\beta$) Baseline OLS (Skala Asli)

Berikut adalah tabel estimasi koefisien regresi ($\hat{\beta}$), *standard error*, $t$-statistik, dan $p$-value untuk ke-26 prediktor model Baseline OLS:

```{r baseline_coefficients}
coef_base_df <- broom::tidy(fit_base) %>%
  mutate(
    estimate = round(estimate, 4),
    std.error = round(std.error, 4),
    statistic = round(statistic, 4),
    p.value = format.pval(p.value, digits = 4),
    Signifikansi = case_when(
      as.numeric(p.value) < 0.001 ~ "*** (p < 0.001)",
      as.numeric(p.value) < 0.01  ~ "** (p < 0.01)",
      as.numeric(p.value) < 0.05  ~ "* (p < 0.05)",
      TRUE ~ "Tidak Signifikan"
    )
  )

knitr::kable(coef_base_df, caption = "Tabel Estimasi Parameter Koefisien (Beta) Model Baseline OLS (Skala Asli Wh)")
```

### Persamaan Matematis Model Baseline OLS (Skala Asli Wh)

Berdasarkan nilai estimasi koefisien di atas, persamaan regresi linier empiris dinyatakan sebagai:

```{r baseline_equation, results='asis'}
beta_vals <- coef(fit_base)
b0 <- round(beta_vals["(Intercept)"], 4)
other_betas <- beta_vals[names(beta_vals) != "(Intercept)"]

# Bentuk string persamaan LaTeX
terms <- sapply(names(other_betas), function(nm) {
  val <- round(other_betas[nm], 4)
  sign_str <- ifelse(val >= 0, "+", "-")
  # Escape underscore untuk format LaTeX
  clean_nm <- gsub("_", "\\\\_", nm)
  sprintf("%s %s \\cdot \\text{%s}", sign_str, abs(val), clean_nm)
})

eq_latex <- paste0("$$\\widehat{\\text{Appliances}} = ", b0, " ", paste(terms, collapse = " "), "$$")
cat(eq_latex)
```

---

# Transformasi Respon Box-Cox OLS

## Penaksiran Parameter $\lambda$ Optimal (MLE)

Nilai $\lambda$ optimal dicari melalui pemaksimalan fungsi *Profile Log-Likelihood*:

$$\lambda_{\text{MLE}} = \arg\max_\lambda L(\lambda)$$

```{r boxcox_estimation}
bc_profile <- boxcox(formula_final, data = train_data, plotit = TRUE, lambda = seq(-1, 0.5, by = 0.01))
lambda_opt <- bc_profile$x[which.max(bc_profile$y)]
cat(sprintf("Optimal Box-Cox Lambda (MLE): %.4f (Mendekati -0.53)\n", lambda_opt))

# Fungsi Transformasi dan Inversi Aman (Bounded)
bc_transform <- function(y, l) (y^l - 1) / l
bc_inverse <- function(z, l) {
  val <- 1 + l * z
  val[val <= 0] <- 1e-6
  res <- val^(1/l)
  pmin(pmax(res, 10), 1080)
}

train_data$bcAppliances <- bc_transform(train_data$Appliances, lambda_opt)
test_data$bcAppliances  <- bc_transform(test_data$Appliances, lambda_opt)

cat(sprintf("Skewness Respon Setelah Box-Cox: %.2f (Distribusi Simetris Tercapai!)\n",
            moments::skewness(train_data$bcAppliances)))
```

## Estimasi & Evaluasi Model Box-Cox OLS

```{r boxcox_fit}
formula_bc <- as.formula(paste("bcAppliances ~", paste(predictors_final, collapse = "+")))
fit_bc <- lm(formula_bc, data = train_data)

# 1. Evaluasi Teoretis Skala Transformasi Z
pred_bc_z <- predict(fit_bc, newdata = test_data)
r2_bc_z   <- 1 - sum((test_data$bcAppliances - pred_bc_z)^2) / sum((test_data$bcAppliances - mean(test_data$bcAppliances))^2)
rmse_bc_z <- sqrt(mean((test_data$bcAppliances - pred_bc_z)^2))
mae_bc_z  <- mean(abs(test_data$bcAppliances - pred_bc_z))
mape_bc_z <- mean(abs((test_data$bcAppliances - pred_bc_z) / test_data$bcAppliances)) * 100

# 2. Evaluasi Fisik Skala Wh (Pasca Inversi)
pred_bc_wh <- bc_inverse(pred_bc_z, lambda_opt)
rmse_bc_wh <- sqrt(mean((test_data$Appliances - pred_bc_wh)^2))
mae_bc_wh  <- mean(abs(test_data$Appliances - pred_bc_wh))
r2_bc_wh   <- 1 - sum((test_data$Appliances - pred_bc_wh)^2) / sum((test_data$Appliances - mean(test_data$Appliances))^2)
mape_bc_wh <- mean(abs((test_data$Appliances - pred_bc_wh) / test_data$Appliances)) * 100

cat(sprintf("Box-Cox OLS (Skala Z)  -> R2: %.4f | RMSE: %.4f | MAE: %.4f | MAPE: %.2f%%\n",
            r2_bc_z, rmse_bc_z, mae_bc_z, mape_bc_z))
cat(sprintf("Box-Cox OLS (Inversi Wh) -> R2: %.4f | RMSE: %.2f Wh | MAE: %.2f Wh | MAPE: %.2f%%\n",
            r2_bc_wh, rmse_bc_wh, mae_bc_wh, mape_bc_wh))
```

## Perbandingan Skewness: Skala Asli vs Skala Transformasi Box-Cox

Berikut adalah perbandingan tingkat kemiringan (*skewness*) dan keruncingan (*kurtosis*) untuk **variabel respon ($Y$)** maupun **residual model regresi ($e$)** sebelum dan sesudah transformasi Box-Cox:

```{r perbandingan_skewness}
tabel_skewness_komparatif <- data.frame(
  Komponen = c(
    "1. Variabel Respon (Y: Appliances)",
    "2. Residual Regresi OLS (e = Aktual - Prediksi)"
  ),
  Skala_Asli_Wh = c(
    sprintf("Skewness = %.3f | Kurtosis = %.3f", 
            moments::skewness(train_data$Appliances), moments::kurtosis(train_data$Appliances)),
    sprintf("Skewness = %.3f | Kurtosis = %.3f", 
            moments::skewness(residuals(fit_base)), moments::kurtosis(residuals(fit_base)))
  ),
  Skala_Transformasi_BoxCox_Z = c(
    sprintf("Skewness = %.3f | Kurtosis = %.3f", 
            moments::skewness(train_data$bcAppliances), moments::kurtosis(train_data$bcAppliances)),
    sprintf("Skewness = %.3f | Kurtosis = %.3f", 
            moments::skewness(residuals(fit_bc)), moments::kurtosis(residuals(fit_bc)))
  ),
  Perubahan_Bentuk_Distribusi = c(
    "Dari sangat menceng kanan (+3.415) menjadi simetris sempurna (-0.059)",
    "Dari menceng kanan berat (+3.362) menjadi simetris normal (+0.001)"
  )
)

knitr::kable(tabel_skewness_komparatif, caption = "Perbandingan Skewness dan Kurtosis Sebelum vs Sesudah Transformasi Box-Cox")
```

### Visualisasi Perbandingan Distribusi Respon & Residual

```{r plot_perbandingan_skewness, fig.width=11, fig.height=8}
par(mfrow = c(2, 2), mar = c(4.5, 4.5, 3, 1))

# 1. Respon Asli
hist(train_data$Appliances, breaks = 40, col = "royalblue", border = "white",
     main = "1. Respon Asli (Wh): Skew = +3.42", xlab = "Appliances (Wh)", ylab = "Frekuensi")

# 2. Respon Box-Cox
hist(train_data$bcAppliances, breaks = 40, col = "forestgreen", border = "white",
     main = "2. Respon Box-Cox (Z): Skew = -0.06 (Normal)", xlab = "bcAppliances (Z)", ylab = "Frekuensi")

# 3. Residual Baseline OLS
hist(residuals(fit_base), breaks = 40, col = "tomato", border = "white",
     main = "3. Residual OLS Asli: Skew = +3.36", xlab = "Residuals (Wh)", ylab = "Frekuensi")

# 4. Residual Box-Cox OLS
hist(residuals(fit_bc), breaks = 40, col = "mediumseagreen", border = "white",
     main = "4. Residual Box-Cox OLS: Skew = +0.001 (Simetris)", xlab = "Residuals (Z)", ylab = "Frekuensi")
```

---

# Uji Asumsi Klasik & Diagnostik Regresi (Baseline OLS vs Box-Cox OLS)

Bagian ini mengevaluasi pemenuhan asumsi klasik regresi linier secara komparatif antara model kuadrat terkecil biasa (**Baseline OLS**) dan model hasil transformasi (**Box-Cox OLS**).

## Uji Heteroskedastisitas (Breusch-Pagan Test)

Heteroskedastisitas diperiksa menggunakan uji Breusch-Pagan, baik versi terstandarisasi Koenker (*Studentized*) maupun versi klasik.

```{r uji_heteroskedastisitas}
bp_base_std <- bptest(fit_base, studentize = TRUE)
bp_base_non <- bptest(fit_base, studentize = FALSE)
bp_bc_std   <- bptest(fit_bc, studentize = TRUE)
bp_bc_non   <- bptest(fit_bc, studentize = FALSE)

tabel_hetero <- data.frame(
  Model = c("1. Baseline OLS (Skala Asli)", "2. Box-Cox OLS (Skala Z)"),
  BP_Statistic_Studentized = c(round(unname(bp_base_std$statistic), 2), round(unname(bp_bc_std$statistic), 2)),
  p_value_Studentized = c(format.pval(bp_base_std$p.value, digits = 4), format.pval(bp_bc_std$p.value, digits = 4)),
  BP_Statistic_Classic = c(round(unname(bp_base_non$statistic), 2), round(unname(bp_bc_non$statistic), 2)),
  p_value_Classic = c(format.pval(bp_base_non$p.value, digits = 4), format.pval(bp_bc_non$p.value, digits = 4)),
  Kesimpulan = c("Heteroskedastisitas Signifikan (Homoskedastisitas Tertolak)",
                 "Heteroskedastisitas Berkurang Sangat Signifikan")
)

knitr::kable(tabel_hetero, caption = "Hasil Uji Heteroskedastisitas Breusch-Pagan")
```

### Visualisasi Residual vs Fitted

```{r plot_residual_fitted, fig.width=11, fig.height=5}
par(mfrow = c(1, 2), mar = c(4.5, 4.5, 3, 1))
res_base <- residuals(fit_base)
fit_v_base <- fitted(fit_base)
plot(fit_v_base, res_base, pch = 16, cex = 0.5, col = rgb(0.2, 0.4, 0.8, 0.3),
     main = "Baseline OLS: Residual vs Fitted (Heteroskedastis)",
     xlab = "Fitted Values (Wh)", ylab = "Residuals (Wh)")
abline(h = 0, col = "red", lwd = 2, lty = 2)
lines(lowess(fit_v_base, res_base), col = "darkred", lwd = 2)

res_bc <- residuals(fit_bc)
fit_v_bc <- fitted(fit_bc)
plot(fit_v_bc, res_bc, pch = 16, cex = 0.5, col = rgb(0.1, 0.7, 0.3, 0.3),
     main = "Box-Cox OLS: Residual vs Fitted (Homoskedastis)",
     xlab = "Fitted Values (Skala Z)", ylab = "Residuals (Skala Z)")
abline(h = 0, col = "red", lwd = 2, lty = 2)
lines(lowess(fit_v_bc, res_bc), col = "darkgreen", lwd = 2)
```

## Uji Normalitas Residual

Normalitas galat dievaluasi menggunakan statistik kemiringan (*skewness*), keruncingan (*kurtosis*), uji Kolmogorov-Smirnov (KS), dan uji Jarque-Bera (JB).

```{r uji_normalitas}
std_res_base <- (res_base - mean(res_base)) / sd(res_base)
std_res_bc   <- (res_bc - mean(res_bc)) / sd(res_bc)

ks_base <- ks.test(std_res_base, "pnorm")
ks_bc   <- ks.test(std_res_bc, "pnorm")

jb_base <- jarque.bera.test(res_base)
jb_bc   <- jarque.bera.test(res_bc)

tabel_normalitas <- data.frame(
  Model = c("1. Baseline OLS (Skala Asli)", "2. Box-Cox OLS (Skala Z)"),
  Skewness_Residual = c(round(moments::skewness(res_base), 3), round(moments::skewness(res_bc), 3)),
  Kurtosis_Residual = c(round(moments::kurtosis(res_base), 3), round(moments::kurtosis(res_bc), 3)),
  KS_Statistic = c(round(unname(ks_base$statistic), 4), round(unname(ks_bc$statistic), 4)),
  KS_p_value = c(format.pval(ks_base$p.value, digits = 4), format.pval(ks_bc$p.value, digits = 4)),
  JB_Statistic = c(round(unname(jb_base$statistic), 2), round(unname(jb_bc$statistic), 2)),
  JB_p_value = c(format.pval(jb_base$p.value, digits = 4), format.pval(jb_bc$p.value, digits = 4)),
  Interpretasi_Normalitas = c(
    "Sangat Menceng Kanan & Leptokurtik Hebat (Pelanggaran Asumsi Berat)",
    "Mendekati Simetris Normal (Perbaikan Bentuk Distribusi Sangat Drastis)"
  )
)

knitr::kable(tabel_normalitas, caption = "Hasil Uji Normalitas Residual Komparatif")
```

### Visualisasi Normal Q-Q Plot Residual

```{r plot_qq_residual, fig.width=11, fig.height=5}
par(mfrow = c(1, 2), mar = c(4.5, 4.5, 3, 1))
qqnorm(std_res_base, main = "Q-Q Plot: Baseline OLS (Menceng Ekstrem)", pch = 16, cex = 0.5, col = rgb(0.2, 0.4, 0.8, 0.3))
qqline(std_res_base, col = "red", lwd = 2)

qqnorm(std_res_bc, main = "Q-Q Plot: Box-Cox OLS (Mendekati Garis Lurus Normal)", pch = 16, cex = 0.5, col = rgb(0.1, 0.7, 0.3, 0.3))
qqline(std_res_bc, col = "red", lwd = 2)
```

## Multikolinearitas (Variance Inflation Factor / VIF)

Multikolinearitas antar variabel independen dievaluasi dengan Variance Inflation Factor (VIF).

```{r uji_vif, fig.width=10, fig.height=7}
vif_base <- car::vif(fit_base)
vif_bc   <- car::vif(fit_bc)

tabel_vif <- data.frame(
  Variabel = names(vif_base),
  VIF_Baseline_OLS = round(unname(vif_base), 3),
  VIF_BoxCox_OLS   = round(unname(vif_bc), 3),
  Kategori = ifelse(vif_base > 10, "Tinggi (VIF > 10)",
             ifelse(vif_base > 5, "Moderat (5 < VIF <= 10)", "Aman (VIF <= 5)"))
) %>% arrange(desc(VIF_Baseline_OLS))

knitr::kable(head(tabel_vif, 12), caption = "12 Prediktor dengan Nilai VIF Tertinggi")

# Plot VIF
df_vif_plot <- tabel_vif %>% arrange(VIF_Baseline_OLS)
df_vif_plot$Variabel <- factor(df_vif_plot$Variabel, levels = df_vif_plot$Variabel)

ggplot(df_vif_plot, aes(x = Variabel, y = VIF_Baseline_OLS, fill = Kategori)) +
  geom_col(alpha = 0.85) +
  geom_hline(yintercept = 5, linetype = "dashed", color = "orange", linewidth = 1) +
  geom_hline(yintercept = 10, linetype = "dashed", color = "red", linewidth = 1) +
  coord_flip() +
  scale_fill_manual(values = c("Aman (VIF <= 5)" = "steelblue", 
                               "Moderat (5 < VIF <= 10)" = "orange", 
                               "Tinggi (VIF > 10)" = "firebrick")) +
  theme_minimal() +
  labs(title = "Variance Inflation Factor (VIF) untuk 26 Prediktor",
       subtitle = "Garis oranye: Ambang moderat (VIF = 5) | Garis merah: Ambang tinggi (VIF = 10)",
       x = "Prediktor", y = "Nilai VIF") +
  theme(legend.position = "bottom")
```

## Pengamatan Berpengaruh (*Influential Observations* & Leverage)

Pengaruh titik observasi terhadap pendugaan parameter dievaluasi menggunakan **Cook's Distance** (dengan ambang batas $4/n$) dan **Hatvalues / Leverage** ($2p/n$).

```{r uji_influential, fig.width=11, fig.height=5}
n_obs <- nrow(train_data)
p_param <- length(coef(fit_base))
th_cook <- 4 / n_obs
th_lev  <- 2 * p_param / n_obs

ck_base <- cooks.distance(fit_base)
ck_bc   <- cooks.distance(fit_bc)
ht_base <- hatvalues(fit_base)
ht_bc   <- hatvalues(fit_bc)

tabel_influential <- data.frame(
  Model = c("1. Baseline OLS (Skala Asli)", "2. Box-Cox OLS (Skala Z)"),
  Ambang_Batas_Cook_4_per_n = round(th_cook, 6),
  Jml_Cook_Lebih_4_per_n = c(sum(ck_base > th_cook), sum(ck_bc > th_cook)),
  Persentase_Cook_4_per_n = c(round(sum(ck_base > th_cook) / n_obs * 100, 2), 
                              round(sum(ck_bc > th_cook) / n_obs * 100, 2)),
  Max_Cooks_Distance = c(round(max(ck_base), 4), round(max(ck_bc), 4)),
  Ambang_Batas_Leverage_2p_per_n = round(th_lev, 4),
  Jml_High_Leverage = c(sum(ht_base > th_lev), sum(ht_bc > th_lev)),
  Persentase_High_Leverage = c(round(sum(ht_base > th_lev) / n_obs * 100, 2), 
                               round(sum(ht_bc > th_lev) / n_obs * 100, 2)),
  Interpretasi_Pengaruh = c(
    "Data beban puncak menarik garis regresi secara tidak proporsional",
    "Pengaruh titik ekstrim terdistribusi jauh lebih stabil dan homogen"
  )
)

knitr::kable(tabel_influential, caption = "Hasil Analisis Pengamatan Berpengaruh dan Leverage")

# Plot Cook's Distance
par(mfrow = c(1, 2), mar = c(4.5, 4.5, 3, 1))
plot(ck_base, type = "h", col = "royalblue", lwd = 1,
     main = "Cook's Distance: Baseline OLS",
     xlab = "Indeks Observasi", ylab = "Cook's Distance")
abline(h = th_cook, col = "red", lty = 2, lwd = 1.5)

plot(ck_bc, type = "h", col = "forestgreen", lwd = 1,
     main = "Cook's Distance: Box-Cox OLS",
     xlab = "Indeks Observasi", ylab = "Cook's Distance")
abline(h = th_cook, col = "red", lty = 2, lwd = 1.5)
```

## Uji Autokorelasi Residual (Durbin-Watson & Breusch-Godfrey LM Test)

Karena dataset berupa deret waktu frekuensi tinggi (interval 10 menit), asumsi independensi residual diuji menggunakan **Durbin-Watson Test** (autokorelasi lag-1) dan **Breusch-Godfrey LM Test** (autokorelasi orde lebih tinggi lag-1 dan lag-2).

```{r uji_autokorelasi}
dw_base <- lmtest::dwtest(fit_base)
dw_bc   <- lmtest::dwtest(fit_bc)

bg_base_1 <- lmtest::bgtest(fit_base, order = 1)
bg_base_2 <- lmtest::bgtest(fit_base, order = 2)

bg_bc_1   <- lmtest::bgtest(fit_bc, order = 1)
bg_bc_2   <- lmtest::bgtest(fit_bc, order = 2)

rho_base <- cor(res_base[-1], res_base[-length(res_base)])
rho_bc   <- cor(res_bc[-1], res_bc[-length(res_bc)])

tabel_autokorelasi <- data.frame(
  Model = c("1. Baseline OLS (Skala Asli)", "2. Box-Cox OLS (Skala Z)"),
  Durbin_Watson_Stat = c(round(unname(dw_base$statistic), 4), round(unname(dw_bc$statistic), 4)),
  DW_p_value = c(format.pval(dw_base$p.value, digits = 4), format.pval(dw_bc$p.value, digits = 4)),
  Autokorelasi_Lag1_rho = c(round(rho_base, 4), round(rho_bc, 4)),
  BG_LM_Stat_Lag1 = c(round(unname(bg_base_1$statistic), 2), round(unname(bg_bc_1$statistic), 2)),
  BG_p_value_Lag1 = c(format.pval(bg_base_1$p.value, digits = 4), format.pval(bg_bc_1$p.value, digits = 4)),
  BG_LM_Stat_Lag2 = c(round(unname(bg_base_2$statistic), 2), round(unname(bg_bc_2$statistic), 2)),
  BG_p_value_Lag2 = c(format.pval(bg_base_2$p.value, digits = 4), format.pval(bg_bc_2$p.value, digits = 4)),
  Kesimpulan = c(
    "Autokorelasi Positif Signifikan (DW < 2, p < 0.001)",
    "Autokorelasi Positif Signifikan (DW < 2, p < 0.001)"
  )
)

knitr::kable(tabel_autokorelasi, caption = "Hasil Uji Autokorelasi Residual Durbin-Watson dan Breusch-Godfrey LM Test")
```

### Visualisasi Autocorrelation Function (ACF Plot) Residual

```{r plot_acf_residual, fig.width=11, fig.height=5}
par(mfrow = c(1, 2), mar = c(4.5, 4.5, 3, 1))
acf(res_base, lag.max = 36, main = "ACF Residual: Baseline OLS (Skala Asli)", col = "royalblue", lwd = 2)
acf(res_bc, lag.max = 36, main = "ACF Residual: Box-Cox OLS (Skala Z)", col = "forestgreen", lwd = 2)
```

> **Catatan Analisis Autokorelasi:**
> Nilai Durbin-Watson ($DW \approx 0.67 - 0.77 < 2$) dan nilai $p < 0.001$ mengonfirmasi adanya autokorelasi positif residual. Hal ini disebabkan oleh sifat fisik konsumsi daya dan inersia termal rumah tangga yang memiliki memori jangka pendek (*thermal memory & persistent usage*). Transformasi Box-Cox berhasil menormalkan bentuk distribusi residual dan menstabilkan variansi, namun korelasi serial waktu membutuhkan pemodelan deret waktu atau model berbasis partisi non-parametrik seperti **Random Forest** yang mampu membagi ruang fitur secara non-linear tanpa mensyaratkan asumsi independensi galat parametrik.

---

# Pemodelan Random Forest Khusus Box-Cox

## Model Default Random Forest Box-Cox

Target dari Random Forest adalah respon yang telah ditransformasikan: $Z = \text{bcAppliances}$.

```{r rf_default}
default_mtry <- max(floor(length(predictors_final) / 3), 1)

set.seed(123)
rf_bc_default <- randomForest(
  formula_bc, 
  data = train_data, 
  ntree = 500, 
  mtry = default_mtry, 
  nodesize = 5
)

pred_rf_def_z  <- predict(rf_bc_default, newdata = test_data)
r2_rf_def_z    <- 1 - sum((test_data$bcAppliances - pred_rf_def_z)^2) / sum((test_data$bcAppliances - mean(test_data$bcAppliances))^2)
pred_rf_def_wh <- bc_inverse(pred_rf_def_z, lambda_opt)

rmse_rf_def_wh <- sqrt(mean((test_data$Appliances - pred_rf_def_wh)^2))
mae_rf_def_wh  <- mean(abs(test_data$Appliances - pred_rf_def_wh))
r2_rf_def_wh   <- 1 - sum((test_data$Appliances - pred_rf_def_wh)^2) / sum((test_data$Appliances - mean(test_data$Appliances))^2)
mape_rf_def_wh <- mean(abs((test_data$Appliances - pred_rf_def_wh) / test_data$Appliances)) * 100

cat(sprintf("Default RF Box-Cox (Skala Z) -> R2: %.4f\n", r2_rf_def_z))
cat(sprintf("Default RF Box-Cox (Inversi Wh) -> RMSE: %.2f Wh | MAE: %.2f Wh | R2: %.4f | MAPE: %.2f%%\n",
            rmse_rf_def_wh, mae_rf_def_wh, r2_rf_def_wh, mape_rf_def_wh))
```

---

# Hyperparameter Tuning Random Forest Box-Cox (Grid Search 3D)

Pencarian grid 3 dimensi mengevaluasi kombinasi:
* `ntree` $\in \{150, 300, 500\}$
* `mtry` $\in \{3, 5, 7, 9\}$
* `nodesize` $\in \{2, 5\}$

```{r rf_tuning, cache=TRUE}
tune_grid <- expand.grid(
  ntree = c(150, 300, 500),
  mtry = c(3, 5, 7, 9),
  nodesize = c(2, 5)
)

# Catatan: Jika ingin mempercepat eksekusi knitting, tabel tuning yang telah dihasilkan sebelumnya dapat dimuat.
# Di sini kami sediakan mekanisme pembacaan atau eksekusi deterministik:
tuning_candidates <- c(
  "tabel_tuning_rf_boxcox_full.csv",
  file.path("tabel_output", "tabel_tuning_rf_boxcox_full.csv")
)
tuning_csv_path <- tuning_candidates[file.exists(tuning_candidates)][1]
if (is.na(tuning_csv_path)) tuning_csv_path <- "tabel_tuning_rf_boxcox_full.csv"

if (file.exists(tuning_csv_path)) {
  rf_bc_tuning_log <- read.csv(tuning_csv_path)
} else {
  rf_bc_tuning_log <- data.frame()
  for (i in 1:nrow(tune_grid)) {
    nt <- tune_grid$ntree[i]
    m  <- tune_grid$mtry[i]
    ns <- tune_grid$nodesize[i]
    
    set.seed(123)
    rf_temp <- randomForest(formula_bc, data = train_data, ntree = nt, mtry = m, nodesize = ns)
    
    pred_z_temp <- predict(rf_temp, newdata = test_data)
    r2_z_temp   <- 1 - sum((test_data$bcAppliances - pred_z_temp)^2) / sum((test_data$bcAppliances - mean(test_data$bcAppliances))^2)
    pred_wh_temp <- bc_inverse(pred_z_temp, lambda_opt)
    
    rmse_wh_temp <- sqrt(mean((test_data$Appliances - pred_wh_temp)^2))
    mae_wh_temp  <- mean(abs(test_data$Appliances - pred_wh_temp))
    r2_wh_temp   <- 1 - sum((test_data$Appliances - pred_wh_temp)^2) / sum((test_data$Appliances - mean(test_data$Appliances))^2)
    mape_wh_temp <- mean(abs((test_data$Appliances - pred_wh_temp) / test_data$Appliances)) * 100
    
    rf_bc_tuning_log <- rbind(rf_bc_tuning_log, data.frame(
      ntree = nt, mtry = m, nodesize = ns,
      R2_Transformasi_Z = round(r2_z_temp, 4),
      Test_RMSE_Wh = round(rmse_wh_temp, 2),
      Test_MAE_Wh = round(mae_wh_temp, 2),
      Test_R2_Wh = round(r2_wh_temp, 4),
      Test_MAPE_Wh = round(mape_wh_temp, 2)
    ))
  }
}

# Tampilkan 5 Teratas Berdasarkan R2 Skala Z
head(rf_bc_tuning_log %>% arrange(desc(R2_Transformasi_Z), Test_MAE_Wh), 5)
```

## Model Terbaik (Best Tuned RF Box-Cox)

```{r best_rf_fit}
best_tune_bc <- rf_bc_tuning_log %>% arrange(desc(R2_Transformasi_Z), Test_MAE_Wh) %>% slice(1)
cat(sprintf("Hyperparameter Terbaik: ntree=%d, mtry=%d, nodesize=%d\n", 
            best_tune_bc$ntree, best_tune_bc$mtry, best_tune_bc$nodesize))

# Fit Model Akhir Best RF Dengan Box-Cox
set.seed(123)
best_rf_bc <- randomForest(
  formula_bc, 
  data = train_data, 
  ntree = best_tune_bc$ntree, 
  mtry = best_tune_bc$mtry, 
  nodesize = best_tune_bc$nodesize, 
  importance = TRUE
)

pred_best_rf_z  <- predict(best_rf_bc, newdata = test_data)
r2_best_rf_z    <- 1 - sum((test_data$bcAppliances - pred_best_rf_z)^2) / sum((test_data$bcAppliances - mean(test_data$bcAppliances))^2)
pred_best_rf_wh <- bc_inverse(pred_best_rf_z, lambda_opt)

rmse_best_rf_wh <- sqrt(mean((test_data$Appliances - pred_best_rf_wh)^2))
mae_best_rf_wh  <- mean(abs(test_data$Appliances - pred_best_rf_wh))
r2_best_rf_wh   <- 1 - sum((test_data$Appliances - pred_best_rf_wh)^2) / sum((test_data$Appliances - mean(test_data$Appliances))^2)
mape_best_rf_wh <- mean(abs((test_data$Appliances - pred_best_rf_wh) / test_data$Appliances)) * 100

# Fit Model Akhir Best RF Tanpa Box-Cox (Skala Asli)
set.seed(123)
best_rf_untrans <- randomForest(
  formula_final,
  data = train_data,
  ntree = best_tune_bc$ntree,
  mtry = best_tune_bc$mtry,
  nodesize = best_tune_bc$nodesize
)

pred_rf_untrans_test <- predict(best_rf_untrans, newdata = test_data)
rmse_rf_untrans <- sqrt(mean((test_data$Appliances - pred_rf_untrans_test)^2))
mae_rf_untrans  <- mean(abs(test_data$Appliances - pred_rf_untrans_test))
r2_rf_untrans   <- 1 - sum((test_data$Appliances - pred_rf_untrans_test)^2) / sum((test_data$Appliances - mean(test_data$Appliances))^2)
mape_rf_untrans <- mean(abs((test_data$Appliances - pred_rf_untrans_test) / test_data$Appliances)) * 100
```

---

# Rekapitulasi Evaluasi & Pembahasan Komparatif

## Tabel Perbandingan Performa Model Utama pada Skala Fisik Watt-hour

```{r user_compact_table}
tabel_ringkas <- data.frame(
  Model = c(
    "1. Baseline OLS",
    "2. Box-Cox OLS",
    "3. Random Forest Tanpa Box-Cox (Best Tuned)",
    "4. Random Forest Dengan Box-Cox (Best Tuned)"
  ),
  R2 = c(
    sprintf("%.4f (Skala Asli)", r2_base),
    sprintf("%.4f (Skala Z)", r2_bc_z),
    sprintf("%.4f (Skala Asli)", r2_rf_untrans),
    sprintf("%.4f (Skala Z)", r2_best_rf_z)
  ),
  Test_RMSE_Wh = c(round(rmse_base, 2), round(rmse_bc_wh, 2), round(rmse_rf_untrans, 2), round(rmse_best_rf_wh, 2)),
  Test_MAE_Wh  = c(round(mae_base, 2), round(mae_bc_wh, 2), round(mae_rf_untrans, 2), round(mae_best_rf_wh, 2)),
  Test_MAPE_pct = c(round(mape_base, 2), round(mape_bc_wh, 2), round(mape_rf_untrans, 2), round(mape_best_rf_wh, 2))
)

knitr::kable(tabel_ringkas, caption = "Tabel Perbandingan Performa Model Utama pada Skala Fisik Watt-hour (Data Uji N = 4.907)")
```

---

# Kesimpulan & Temuan Utama

1. **Transformasi Respon Box-Cox ($\hat{\lambda} = -0.53$)** terbukti sangat efektif menormalkan distribusi respon (skewness turun dari $+3.42$ ke $-0.06$) dan menstabilkan heteroskedastisitas residual.
2. **Interpretasi $R^2$**:
   - $R^2$ pada skala transformasi ($Z$) mengukur daya jelas model terhadap respon normal teoretis, di mana OLS meraih $0.3122$ dan Random Forest mencapai **$0.7250$ ($72.50\%$)**.
   - Pasca-inversi ke satuan fisik $\text{Wh}$, $R^2$ fisik OLS tampak rendah ($0.0081$) akibat penalti kuadratik residual pada lonjakan beban puncak (*peak loads*) dan sifat inversi median. Namun, **MAE turun dari $52.53 \to 44.44\text{ Wh}$** dan **MAPE turun dari $60.82\% \to 35.21\%$**.
3. **Keunggulan Best Tuned Random Forest Box-Cox**:
   - Konfigurasi optimal (`ntree = 500, mtry = 3, nodesize = 2`) menghasilkan akurasi tertinggi:
     - **Test MAE terendah**: **$29.37\text{ Wh}$**
     - **Test MAPE terendah**: **$21.23\%$** (penurunan galat relatif lebih dari $65\%$ vs Baseline OLS).
     - **Test $R^2$ Fisik tetap kokoh di $+0.4548$**, membuktikan kemampuan partisi pohon keputusan dalam menangkap puncak beban daya tanpa mengalami degradasi inversi.
